【裁判字號】    95,台上,242
【裁判日期】    950216
【裁判案由】    給付工程款
【裁判全文】
最高法院民事判決              九十五年度台上字第二四二號
    上  訴  人  澎湖縣政府
    法定代理人  王 乾 發
    訴訟代理人  謝 曜 焜律師
    被 上訴 人  桂華營造股份有限公司
                          號4.
    法定代理人  羅王美蘭
    訴訟代理人  侯 永 福律師
上列當事人間請求給付工程款事件，上訴人對於中華民國九十三
年三月十日台灣高等法院高雄分院第二審判決（九十一年度重上
字第九０號），提起一部上訴，本院判決如下：
    主  文
上訴駁回。
第三審訴訟費用由上訴人負擔。
    理  由
本件上訴人於提起上訴後，其法定代理人已變更為王乾發，並由
其聲明承受訴訟，核無不合，應予准許，合先敘明。
次查被上訴人主張：伊於民國八十七年十月間承攬上訴人之澎湖
縣馬公第二國中操場地下停車場新建工程（下稱系爭工程）。伊
已完成系爭工程，並經上訴人驗收合格。上訴人尚有工程尾款新
台幣（下同）三百七十五萬九千一百七十五元未付，另有履約保
證金九萬三千零二十四元未予退還等情，爰依承攬關係，求為命
上訴人如數給付，並自九十年九月二十日起至清償日止加計法定
遲延利息之判決（被上訴人起訴請求上訴人給付工程尾款四百零
九萬三千五百二十五元及前述履約保證金本息。第一審命上訴人
給付工程尾款、履約保證金計四百十八萬六千五百四十九元本息
，駁回被上訴人其餘請求。上訴人僅就工程尾款中三百七十五萬
九千一百七十五元及履約保證金本息部分提起上訴）。
上訴人則以：被上訴人施作系爭工程所挖出之玄武岩應歸伊所有
，該玄武岩價值三百七十五萬九千一百七十五元，伊以之與被上
訴人之工程尾款扺銷後，被上訴人已不得再請求工程尾款。兩造
就伊應返還之履約保證金九萬三千零二十四元合意先行保留，俟
本件爭議解決後再行處理，爭議既尚未解決，被上訴人即不得起
訴請求等語，資為抗辯。
原審依調查證據為辯論之結果，以：被上訴人於八十七年十月間
承攬系爭工程，於八十九年十二月完工並經上訴人驗收合格。上
訴人尚有工程尾款三百七十五萬九千一百七十五元未付、履約保
證金九萬三千零二十四元未退還等事實，為兩造所不爭，堪信為
真實。查系爭工程契約採總價結算之方式，契約附件之工程標單
關於「挖方、廢土處理」之工程項目，記載「岩方折價承商處理
」、「土方依甲方（即澎湖縣政府）指示運棄」及數量、單價、
金額等項，但未載明折價金額，有該工程標單可稽（見一審卷(一)
五０頁），契約附件之「澎湖縣政府建築工程附帶說明書」（見
一審卷(一)一五四頁）第十條約定：本工程挖方包括石方在內，不
另計價，合約說明書有所出入，以本件說明書為依據。上訴人提
出之工程契約施工說明書之記載既與上開說明書第十條約定所載
有出入，自應以上開說明書第十條約定為據。而所謂不另計價，
係指岩方委由被上訴人開挖及搬運，不另設單價計價標準支付等
情，為上訴人自承，且岩方具有價值，如上訴人有保留承包商所
挖出玄武岩之權利而委由承包商變賣，就變賣所得扣除玄武岩之
挖運費後歸還之意思，衡情應於工程標單區分土方、岩方之挖運
費如何計算，並記載玄武岩之單價及如何折價方式，以杜爭議，
然系爭工程標單上未如此記載，證人即受託為上訴人規劃設計系
爭工程預算之建築師林獻瑞證稱：系爭工程標單上記載「岩方折
價承商處理」，係因玄武岩之開挖較困難，為預防澎湖縣以外之
承包商對於岩方價值認識不清，將玄武岩當成一般土方處理，而
向上訴人要求額外之挖工及運費，致生爭議，伊始加上「岩方折
價承商處理」文字云云，足認兩造訂約之真意，應係事先就被上
訴人日後挖出之玄武岩，不另設單價支付挖運費，而約定由玄武
岩之價值折抵，玄武岩則交由被上訴人自行處理。上訴人辯稱：
工程標單關於「挖方、廢土處理」項目所列之數量、單價、總價
，僅係挖掘及運棄土方及無價值之風化岩之工資及運費而已，不
包括挖掘及處理玄武岩之工資及運費，伊得以對被上訴人所挖出
之玄武岩變賣所得扺銷系爭工程尾款債務云云，不足採信。兩造
間系爭工程契約附件之臺灣省各機關營繕工程投標須知（見一審
卷(二)一五五頁）第二十三條第一項前段規定：履約保證金或差額
保證金得於工程完成百分之二十五、五十、七十五及正式驗收合
格後，分四期各以百分之二十五無息退還。被上訴人承攬系爭工
程業已完工並經上訴人正式驗收合格，上訴人即應返還履約保證
金。被上訴人雖曾發函上訴人將系爭履約保證金先行保留，惟並
未言明保留期限，被上訴人仍得隨時請求返還履約保證金，上訴
人辯稱兩造合意保留履約保證金至兩造間就系爭承攬契約之爭議
解決後，再行處理云云，亦不足採。則被上訴人請求上訴人給付
工程尾款三百七十五萬九千一百七十五元及返還履約保證金九萬
三千零二十四元，共計三百八十五萬二千一百九十九元即無不合
，應予准許，因而維持第一審所為上訴人敗訴判決，駁回其上訴
。末按所有人，於法令限制之範圍內，得使用、收益、處分其所
有物；物之成分及其天然孳息，於分離後，除法律另有規定外，
仍屬於其物之所有人，民法第七百六十五條、第七百六十六條分
別定有明文。原審謂：系爭工程標單「挖方、廢土處理」項記載
「岩方折價承商處理」之真意，係指上訴人無須另支付被上訴人
挖運玄武岩費用，而由被上訴人自行處理玄武岩所得抵付該部分
挖運費用，核與上開民法規定無違。上訴論旨，仍執陳詞，指摘
此部分之原判決為不當，聲明廢棄，非有理由。
據上論結，本件上訴為無理由。依民事訴訟法第四百八十一條、
第四百四十九條第一項、第七十八條，判決如主文。
中    華    民    國  九十五  年    二    月   十六   日
                      最高法院民事第八庭
                          審判長法官  朱  建  男
                                法官  顏  南  全
                                法官  許  澍  林
                                法官  鄭  傑  夫
                                法官  蘇  清  恭
      本件正本證明與原本無異
                                      書  記  官
中    華    民    國  九十五  年    三    月    三    日
                                                      Ｋ


司法院資訊處製作；財團法人民間司法改革基金會備份。
